ACORDAO-COMPLETO-2382521

ACÓRDÃO 5675/2020 ATA 16/2020 - SEGUNDA CÂMARA

VISTOS, relatados e discutidos estes autos em que se aprecia recurso de reconsideração interposto por Pedro Ferreira da Silva, ex-prefeito de São Gonçalo do Piauí/PI, contra o Acórdão 12148/2018-TCU-Segunda Câmara,
ACORDAM os Ministros do Tribunal de Contas da União, reunidos em Sessão da Segunda Câmara, ante as razões expostas pelo Relator, em:
	9.1. conhecer do presente recurso de reconsideração, com fulcro nos arts. 32, inciso I, e 33 da Lei nº 8.443/1992, para, no mérito, dar-lhe provimento;
	9.2. tornar insubsistentes os subitens 9.2, 9.3, 9.4 e 9.5. do Acórdão 12148/2018-TCU-Segunda Câmara; 
	9.3 com fulcro no art. 16, inciso II, da Lei 8.443/1992, julgar regulares com ressalva as contas do Sr. Pedro Ferreira da Silva (XXX.354.853-XX) , dando-lhe quitação;
	9.4. dar conhecimento desta deliberação ao recorrente, à Prefeitura Municipal de São Gonçalo do Piauí/PI e à Procuradoria da República no Estado do Piauí.

Recurso de reconsideração interposto por Pedro Ferreira da Silva, ex-prefeito de São Gonçalo do Piauí/PI, contra o Acórdão 12.148/2018-2ª Câmara, mediante o qual esta Corte julgou irregulares suas contas, condenou-o ao pagamento do débito apurado, bem como de multas individuais fundamentadas nos arts. 57 e 58, inciso I, da Lei nº 8.443/1992, em razão da não comprovação da regular aplicação de parte dos recursos repassados à prefeitura por intermédio do Convênio 0324/2010, cujo objeto era incentivar o turismo, por meio de apoio ao I Festival Cultural de São Gonçalo, nos termos do plano de trabalho aprovado.

Segunda Câmara

Município de São Gonçalo do Piauí/PI.

3. Interessados/Responsáveis/Recorrentes:
3.1. Responsáveis: Evidency Eventos Ltda. (11.365.174/0001-74); Pedro Ferreira da Silva (XXX.354.853-XX)
3.2. Recorrente: Pedro Ferreira da Silva (XXX.354.853-XX).

13.1. Ministros presentes: Ana Arraes (Presidente), Augusto Nardes (Relator), Aroldo Cedraz e Raimundo Carreiro.
13.2. Ministros-Substitutos presentes: Marcos Bemquerer Costa e André Luís de Carvalho.

AUGUSTO NARDES

Ministro-Substituto Marcos Bemquerer Costa.

Transcrevo a seguir, com os ajustes de forma pertinentes, instrução de peça 73, elaborada no âmbito da Secretaria de Recursos (Serur) , que teve a anuência do seu corpo diretivo (peça 74) e, à peça 75, do Ministério Público junto ao TCU (MPjTCU) :
"INTRODUÇÃO
1.	Trata-se de recurso de reconsideração interposto por Pedro Ferreira da Silva (peça 62) , ex-prefeito municipal de São Gonçalo do Piauí - PI, contra o Acórdão 12148/2018-TCU-Segunda Câmara (peça 51) , Rel. Min. Marcos Bemquerer Costa.
1.1.	A deliberação recorrida apresenta o seguinte teor:
ACORDAM os Ministros do Tribunal de Contas da União, reunidos na Sessão da Segunda Câmara, ante as razões expostas pelo Relator, em:
9.1. excluir da presente relação processual o nome da empresa JSL Produções e Eventos Eireli - ME (antiga Evidency Eventos Ltda.) ;
9.2 com fundamento nos arts. 1º, inciso I, 16, inciso III, alíneas b e c,19, caput, e 23, inciso III, da Lei n. 8.443/1992, julgar irregulares as contas do Sr. Pedro Ferreira da Silva, condenando-o ao recolhimento da importância originária  de R$ 49.000,00 (quarenta e nove mil reais) , com a fixação do prazo de 15 (quinze) dias, a contar da notificação, para comprovar, perante o Tribunal (art. 214, inciso III, alínea a, do Regimento Interno) , o recolhimento da dívida ao Tesouro Nacional, atualizada monetariamente e acrescida dos juros de mora devidos, calculados a partir de 02/07/2010 até a do respectivo recolhimento, na forma da legislação em vigor;
9.3 aplicar ao Sr. Pedro Ferreira da Silva as multas a seguir fundamentadas e nos valores adiante discriminados, com a fixação do prazo de 15 (quinze) dias, a contar da notificação, para comprovar, perante o Tribunal (art. 214, inciso III, alínea a, do Regimento Interno/TCU) , o recolhimento das dívidas ao Tesouro Nacional, atualizadas monetariamente desde a data deste Acórdão até a do efetivo recolhimento, se forem pagas após o vencimento, na forma da legislação em vigor:
9.3.1 com base no art. 57 da Lei n. 8.443/1992, no valor de R$ 8.000,00 (oito mil reais) ;
9.3.2 com fulcro no art. 58, inciso II, da referida Lei, no importe de 5.000,00 (cinco mil reais) ;
9.4 autorizar, desde logo, nos termos do art. 28, inciso II, da Lei 8.443/1992, a cobrança judicial das dívidas, caso não atendidas as notificações;
9.5 autorizar, caso requerido, nos termos do art. 26 da Lei n. 8.443/1992, c/c o art. 217 do Regimento Interno do Tribunal, o parcelamento das dívidas constante deste Acórdão em até 36 (trinta e seis) parcelas mensais e sucessivas, sobre as quais incidirão os correspondentes acréscimos legais (débito: atualização monetária e juros de mora; multa: atualização monetária) , esclarecendo ao responsável que a falta de pagamento de qualquer parcela importará no vencimento antecipado do saldo devedor, sem prejuízo das demais medidas legais;
9.6 encaminhar cópia deste Acórdão à Procuradoria da República no Estado do Piauí, nos termos do § 3º do art. 16 da Lei n. 8.443/1992 c/c o § 7º do art. 209 do RI/TCU.
HISTÓRICO
2.	Cuidam os autos de tomada de contas especial instaurada pelo Ministério do Turismo (MTur) , em desfavor do Sr. Pedro Ferreira da Silva, prefeito do município de São Gonçalo do Piauí/PI na gestão 2005-2012 (peça 1, p. 155-157) , em razão de irregularidades na execução física e financeira do Convênio 0324/2010 - Siafi/Siconv 733648 (peça 1, p. 44-62) , cujo objeto foi incentivar o turismo, por meio do apoio ao projeto intitulado 'I Festival Cultural de São Gonçalo', nos termos do plano de trabalho aprovado (peça 1, p. 11-27) . 
2.1 	Os recursos originaram-se da emenda parlamentar de autoria do Deputado Federal Ciro Nogueira (peça 1, p.32) . 
2.2.	Conforme disposto na cláusula quinta do convênio, foram previstos R$ 106.000,00 para a execução do objeto, dos quais R$ 100.000,00 seriam repassados pela concedente e R$ 6.000,00 corresponderiam à contrapartida (peça 1, p. 50-51) . 
2.3.	Os recursos federais foram repassados em única parcela em 30/6/2010, mediante a ordem bancária 2010OB801036, no valor de R$ 100.000,00, para a conta específica aberta no Banco do Brasil, Agência 1805, Conta Corrente 11989-X (peça 1, p. 64 e p. 137) . O crédito na conta bancária ocorreu em 2/7/2010 (peça 14, p. 2) .
2.4.	O ajuste vigeu no período de 11/5/2010 (data da assinatura do convênio) a 30/9/2010 e previa a apresentação da prestação de contas até trinta dias, após o término da vigência, conforme cláusula quarta, § 3º (peça 1, p. 50, p. 62 e p. 65) . 
2.5.	O Relatório de Tomada de Contas Especial 527/2014 considerou o Sr. Pedro Ferreira da Silva responsável pelo dano ao erário, quantificado em R$ 100.000,00 (valor histórico) transferidos em 30/6/2010 (peça 1, p. 139-143) . 
2.6 	O Relatório de Auditoria 392/2015, da Controladoria Geral da União, datado de 5/3/2015 (peça 1, p. 169-172) , confirmou as irregularidades registradas no Relatório de Tomada de Contas Especial. Neste mesmo sentido, foram emitidos o Certificado de Auditoria e o Parecer do Dirigente do Órgão de Controle Interno, convalidados pelo Pronunciamento Ministerial, de 15/4/2015 (peça 1, p. 173, 174 e 181) . 
2.7.	No âmbito do Tribunal, a unidade técnica promoveu diligências junto ao concedente e ao Banco do Brasil a fim de confirmar, ou não, as irregularidades verificadas (peças 5-7 e 11-13) .
2.8.	O Ministério do Turismo e o Banco do Brasil apresentaram suas respostas respectivamente em 19/9/2016 (peças 8-10) e 15/12/2016 (peça 14) .
2.9.	O exame da documentação aduzida levou ao entendimento de que a correta destinação dada aos recursos transferidos não restou comprovada, o que resultou na proposta de citação do Sr. Pedro Ferreira da Silva e da empresa Evidency Eventos Ltda. (peças 17-18) .
2.10.	Regularmente citado em 5/5/17 (peças 22 e 24) , o Sr. Pedro Ferreira da Silva solicitou prorrogação do prazo para apresentação das alegações de defesa (peças 26-27) e ofertou resposta em 19/6/17 (peça 28) .
2.11.	Após duas tentativas sem êxito (peças 21, 23, 30 e 31) , a empresa Evidency Eventos Ltda. - ME (razão social atual: JSL PRODUÇÕES E EVENTOS EIRELI - ME) , foi citada em 10/8/17 (peças 35-36) e apresentou alegações de defesa em 1/9/17 (peça 45) .
2.12.	A Secex/SP propôs, em pareceres uniformes (peças 47 a 49) , entre outras medidas, a exclusão da empresa JSL Produções e Eventos EIRELI-ME da relação processual e o julgamento pela irregularidade das contas do ex-prefeito, com condenação ao pagamento de débito e com aplicação da multa prevista no artigo 57 da Lei 8.443/1992.
2.13. 	O Ministério Público de Contas divergiu parcialmente do encaminhamento oferecido pela unidade técnica (peça 50) , manifestando-se no sentido de: 
a) excluir, do débito no valor de R$ 71.500,00 imputado a Pedro Ferreira da Silva, a importância de R$ 22.500,00, referente ao cachê da banda Xenhenhém; 
b) aplicar a multa do artigo 58, inciso II, da Lei 8.443/1992 a Pedro Ferreira da Silva, em face da contratação indevida das empresas JSL Produções e Eventos EIRELI-ME e LRB Carvalho & Cia Ltda.-ME por inexigibilidade de licitação, em afronta ao disposto no artigo 25, inciso III, da Lei 8.666/1993, visto que não foram apresentados contratos de exclusividade entre elas e os artistas capazes de caracterizar a inviabilidade de competição. 
2.14.	O Tribunal de Contas da União proferiu o Acórdão 12148/2018-TCU-Segunda Câmara (peça 51) .
2.15.	Irresignado, o Sr. Pedro Ferreira da Silva interpôs o presente recurso de reconsideração.
EXAME DE ADMISSIBILIDADE
3.	Reitera-se o exame preliminar de admissibilidade (peças 63-64) , ratificado à peça 66 pelo Relator, Ministro Augusto Nardes, que concluiu pelo conhecimento do recurso de reconsideração interposto por Pedro Ferreira da Silva, nos termos dos artigos 32, inciso I, e 33, da Lei 8.443/1992, c/c o artigo 285 do RI/TCU, suspendendo-se os efeitos dos itens 9.2, 9.3, 9.3.1, 9.3.2 e 9.4 do Acórdão 12148/2018-TCU-Segunda Câmara.
EXAME TÉCNICO
4.	Delimitação do recurso.
4.1.	Constituem objeto do recurso as seguintes questões: 
	a) não cabimento da restituição ao erário; e 
	b) afastamento da multa.
Do não cabimento da restituição ao erário
5.	O recorrente defende que não cabe a restituição ao erário do débito no valor de R$ 49.000,00 com base nos seguintes argumentos: 
	a) a contratação a banda Forró dos Plays se deu pelo clamor popular, que, na época do evento, foi aquela escolhida pelos munícipes dentre opções viáveis economicamente (peça 62, p. 4) ;
	b) o representante da Empresa Evidency Eventos Ltda., Marcelo Carneiro Araripe, era o representante exclusivo da banda Forró dos Plays, apresentando, para tanto, o contrato de cessão de direito e obrigações e a carta de exclusividade, documentos estes constantes nos autos (peça 62, p. 4) ;
	c) é incontroverso o cumprimento integral do objeto pactuado face à existência de documentos de exclusiva representação da Banda Forró dos Plays, da execução dos serviços contratados nos termos ajustados e de notícias do sucesso do evento (peça 62, p. 4) ;
	d) no sítio do SICONV, quando da busca pelo Contrato registrado sob o nº 733648/2010, é atestado que o Plano de Trabalho foi totalmente cumprido e aprovado (peça 62, p. 4-5) ; e
	e) segundo o Acórdão 171/2019-TCU-Primeira Câmara, havendo a completude do objeto pactuado, bem como o seu inegável proveito social, o Tribunal de Contas da União entende que somente haverá a necessidade de ressarcimento, integral ou parcial, se ficar comprovado que o objeto executado, integralmente ou parcialmente, não trouxer benefício à população (peça 62, p. 5-6) .
Análise
6. 	Consta no Ofício 0914/2017-TCU/SECEX-SP que o ex-gestor municipal, ora recorrente, foi citado pelo valor original de R$ 71.500,00 em razão das seguintes irregularidades (peça 22) :
a) utilizar modalidade de licitação indevida para a contratação de bens e serviços comuns (Convite ao invés de Pregão) para o fornecimento de equipamentos de apoio (Som, Iluminação, Palco, Grupo Gerador e Vídeo e Imagem) , em afronta ao art. 49, §1º, da Portaria Interministerial 127, de 29/5/2008; 
b) contratar indevidamente por inexigibilidade de licitação empresas para consecução do objeto, tendo em vista a apresentação de cartas de exclusividade das empresas contratadas para representar os artistas que realizaram as apresentações musicais, porém tão somente para apresentações no período correspondente às datas de realização do evento, descumprindo-se o art. 25, inciso III, da Lei 8.666/1993 e Acórdão 96/2008-TCU-Plenário e outros; 
c) não comprovar o nexo causal entre os recursos transferidos e o objeto executado, uma vez que não restou esclarecido se os valores destinados às atividades programadas no evento (pagamento das Bandas 'Xenhenhém' e 'Forró dos Plays') , tenham sido efetivamente repassados às bandas/aos artistas, descumprindo-se o art. 63 da Lei 4320/1964, o art. 93, do Decreto Lei 200/1967, o art. 30 da IN/STN 1/1997 e a jurisprudência deste Tribunal; e 
d) realização de despesa expressamente vedada pela Cláusula Terceira, II, alínea 'oo', do Termo de Convênio, a qual estipulava que, em caso de irregular inexigibilidade, caracterizada pela ausência do contrato de exclusividade registrado em cartório, os valores seriam glosados, em virtude dos contratos firmados com as empresas Leonardo Rodrigues B. de Carvalho e Evidency Eventos Ltda., referente aos pagamentos das apresentações das Bandas Xenhenhém e Forró dos Plays, respectivamente.
6.1.	Por sua vez, o representante do Ministério Público junto ao TCU, Procurador Rodrigo Medeiros de Lima, entendeu que deveria ser excluído o montante de R$ 22.500,00, referente ao cachê da banda Xenhenhém, do débito inicialmente apurado face à validade dos instrumentos de representação (peça 50, p. 2-3) .
6.2.	Quanto ao valor referente à contratação da banda Forró dos Plays, de R$ 49.000,00, o MPTCU manifestou concordância com a proposta da unidade técnica de condenação em débito do ex-gestor municipal no sentido de não haver comprovação de que o signatário dos documentos de exclusividade ora apresentados era, de fato, o representante da banda (peça 50, p. 3-4) .
6.3.	O Relator, Min. Marcos Bemquerer Costa, ao proferir o voto condutor do acórdão recorrido, reconheceu a falta de comprovação da legitimidade de representação da banda 'Forró dos Plays', acolhendo as conclusões do representante do Parquet, com a manutenção do débito no valor de R$ 49.000,00 atribuído ao ex-gestor (peça 52, p. 6) .
6.4.	Em relação aos dispositivos normativos que tratam da matéria, nos termos do art. 25, inciso III, da Lei 8.666/1993, a licitação é inexigível para a contratação, por órgão ou entidade da administração pública, de profissional de qualquer setor artístico, diretamente ou por meio de empresário exclusivo, desde que o profissional seja consagrado pela crítica especializada ou pela opinião pública.
6.5. 	Quando a contratação do artista pelo ente administrativo é realizada com a intermediação de empresário, a comprovação da exclusividade deste deve ser feita, necessariamente, por meio da apresentação de cópia do contrato de exclusividade firmado entre o artista e o seu empresário, sob pena de se considerar irregular a contratação direta. Portanto, tal documento é imprescindível à caracterização da inviabilidade de competição.
6.6. 	Ademais, cabe ressaltar que o contrato firmado por inexigibilidade fundada no inciso III do art. 25 da Lei 8.666/1993, entre o ente da administração pública e o empresário exclusivo do artista/banda, deve ser publicado na imprensa oficial, como condição para a sua eficácia, em observância ao disposto no art. 26, caput, da Lei 8.666/1993, que assim dispõe:
Art. 26. As dispensas previstas nos §§ 2º e 4ºdo art. 17 e no inciso III e seguintes do art. 24, as situações de inexigibilidade referidas no art. 25, necessariamente justificadas, e o retardamento previsto no final do parágrafo único do art. 8º desta Lei deverão ser comunicados, dentro de 3 (três) dias, à autoridade superior, para ratificação e publicação na imprensa oficial, no prazo de 5 (cinco) dias, como condição para a eficácia dos atos.
6.7. 	Enfatiza-se que, por 'empresário exclusivo' deve-se entender aquela pessoa, física ou jurídica, que cuida de todos os interesses e compromissos do artista ou banda musical, mediante contrato de representação exclusiva, registrado em cartório para surtir efeitos em relação a terceiros. De onde se conclui que o contrato de exclusividade celebrado entre o artista (ou banda) e o seu empresário difere da simples autorização (também chamada de carta de exclusividade) que confere representatividade ao empresário do artista/banda apenas para o (s) dia (s) correspondente (s) à apresentação deste, e ainda restrita à localidade do evento.
6.8. 	Tais autorizações (cartas) apenas atribuem a determinado empresário - ou sociedade empresária - o direito de representar os artistas (bandas ou grupos musicais) , de forma exclusiva, em eventos específicos para os quais estes são convidados. Não se prestam, portanto, a garantir ao agenciador ampla e irrestrita representação, com direito de exclusividade, para todos os eventos em que aqueles profissionais do setor artístico venham a se apresentar.
6.9. 	Desse modo, para que não se configure o desrespeito ao art. 25, inciso III, da Lei 8.666/1993, é indispensável, na prestação de contas do ente convenente, a apresentação do contrato de exclusividade - registrado em cartório - entre o artista consagrado e o empresário contratado, não bastando, para tanto, a autorização que confere exclusividade apenas para o (s) dia (s) correspondente (s) à realização do show artístico. Contratos, cartas ou até mesmo simples declarações de exclusividade restritos às datas e às localidades das apresentações artísticas não atendem aos pressupostos do aludido dispositivo legal.
6.10. 	Cumpre observar que há decisão do TCU em processo de Consulta nesse sentido (Acórdão 1435/2017-TCU-Plenário, Rel. Min. Vital do Rêgo) .
6.11. 	No mencionado acórdão, também ficou decidido que a irregularidade relativa à comprovação da exclusividade do artista pode não ensejar, por si só, o julgamento pela irregularidade das contas tampouco a condenação em débito do responsável, a partir das circunstâncias inerentes a cada caso concreto, consoante se verifica a seguir:
' (...) 
9.2.2. do mesmo modo, contrariam o sobredito dispositivo legal as situações de contrato de exclusividade - entre o artista/banda e o empresário - apresentado sem registro em cartório, bem como de não apresentação, pelo convenente, do próprio contrato de exclusividade;
9.2.3. tais situações, no entanto, podem não ensejar, por si sós, o julgamento pela irregularidade das contas tampouco a condenação em débito do (s) responsável (is) , a partir das circunstâncias inerentes a cada caso concreto, uma vez que a existência de dano aos cofres públicos, a ser comprovada mediante instauração da devida tomada de contas especial, tende a se evidenciar em cada caso, entre outras questões, quando:
9.2.3.1. houver indícios de inexecução do evento objeto do convênio; ou
9.2.3.2. não for possível comprovar o nexo de causalidade, ou seja, que os pagamentos tenham sido recebidos pelo artista ou por seu representante devidamente habilitado, seja detentor de contrato de exclusividade, portador de instrumento de procuração ou carta de exclusividade, devidamente registrados em cartório.
 (...) '.
6.12.	Assim, para que a apresentação de documento que confere exclusividade ao empresário do artista somente para o dia e localidade do evento não dê ensejo à condenação em débito, cabe apurar a efetiva realização da apresentação contratada (item 9.2.3.1) e, sobretudo, o nexo de causalidade entre os recursos federais repassados ao convênio e o seu concreto recebimento pelo artista ou por seu representante devidamente habilitado (item 9.2.3.2) .
6.13.	Em outras palavras, de acordo com o Acórdão 1435/2017-TCU-Plenário, admite-se a apresentação de recibos ou outros documentos que comprovem que os recursos conveniais foram efetivamente percebidos pelo artista ou por seu representante exclusivo.
6.14.	Há, nessa linha, recente jurisprudência do Tribunal reafirmando que é necessária a demonstração do nexo de causalidade entre os recursos do convênio e o recebimento pelo artista ou seu representante exclusivo, bem como ao reconhecimento de que devem ser examinadas as circunstâncias inerentes a cada caso concreto (Acórdãos 6328/2018, 5833/2018, 2164/2018, 2165/2018, todos da 1ª Câmara e de relatoria do Min. Bruno Dantas) .
6.15.	No presente recurso, o responsável não juntou novos documentos para afastar as irregularidades que lhes foram atribuídas. Porém, informa que estão nos autos documentos que já foram objeto de análise anterior pelo Tribunal, a saber:
	a) declaração de que a empresa detém exclusividade da banda Forró dos Plays no evento objeto do convênio, assinada por Marcelo Carneiro Araripe, representante da empresa, com firma reconhecida em cartório (peça 9, p. 130) ; 
	b) contrato de cessão de direitos e obrigações, assinado por Paulo de Tasso Aragão Marques, representando a banda Forró dos Plays, com firma reconhecida em cartório, conferindo o direito de representação exclusiva da referida banda à empresa JSL Produções e Eventos EIRELIME, representada por Marcelo Carneiro Araripe, quanto ao evento objeto do convênio (peça 9, p. 131) ; 
	c) carta de exclusividade, assinada por Paulo de Tasso Aragão Marques, com firma reconhecida em cartório, conferindo direito de representação da banda à empresa JSL Produções e Eventos EIRELI-ME, representada por Marcelo Carneiro Araripe, quanto ao evento em questão (peça 9, p. 132) .
6.16.	No reexame dos elementos contidos no presente processo, constata-se a ausência do registro em cartório nos documentos de representação conferidos à empresa JSL Produções e Eventos EIRELI-ME, como também não restou comprovado que Paulo de Tasso Aragão Marques seria empresário artístico. Além disso, não houve comprovação do efetivo pagamento aos artistas, em virtude da ausência de comprovantes assinados pelos próprios artistas ou por seus representantes legais identificados por meio de contrato social, contrato de exclusividade, instrumento de procuração ou declaração de exclusividade, devidamente registrados em cartório (Acórdão 1435/2017-TCU-Plenário) .
6.17.	Os documentos apresentados pelo recorrente à peça 9, p. 130-132, são meras declarações de exclusividade para a data do evento, indicando que a empresa JSL Produções e Eventos EIRELIME atuou como intermediária na contratação dos artistas. O permissivo legal (arts. 25 e 26 da Lei 8.666, de 1993) , que excepciona a competição e autoriza a contratação direta, tem como objetivo selecionar artista, e não empresa intermediária.
6.18.	Quanto à alegação de cumprimento integral do objeto pactuado, a execução física do convênio, por si só, não confere regularidade aos gastos efetuados, pois é preciso atestar que as ações foram custeadas com recursos do ajuste, em escorreita execução financeira, sob pena de não se confirmar o nexo de causalidade entre as despesas realizadas e a verba federal recebida.
6.19.	Segundo a jurisprudência do Tribunal, a comprovação da boa e regular aplicação de recursos públicos transferidos mediante convênio e outros instrumentos congêneres evidencia-se mediante a execução física e a execução financeira da avença, acompanhada do nexo de causalidade entre uma e outra (Acórdão 3223/2017-TCU-Segunda Câmara, Rel. Min. Marcos Bemquerer) . 
6.20. 	Dessa forma, o recorrente não comprovou a regularidade das despesas no valor de R$ 49.000,00 dado que, além de não haver comprovação de que o signatário dos documentos de exclusividade apresentados era o representante da banda, não ficou demonstrado o efetivo pagamento aos artistas, em virtude da ausência de comprovantes assinados pelos próprios artistas ou por seus representantes exclusivos.
Do afastamento das multas
7.	O recorrente defende que as multas aplicadas devem ser afastadas diante do não cabimento do ressarcimento ao erário, já que o objeto pactuado teria sido integralmente concretizado, com base nas seguintes alegações: 
	a) sobre a multa do artigo 57, seu fato gerador é a condenação em débito, fato este inexistente, uma vez que, 'somente se falará em débito quando houver a necessidade de ressarcimento, o que não é o presente o caso' (peça 62, p. 7) ;
	b) em relação à multa do artigo 58, II, da Lei 8443, as irregularidades constatadas no presente caso não são de natureza grave e não afastam a lisura do cumprimento do objeto pactuado, sendo que este trouxe benefício aos munícipes (peça 62, p. 7) ;
	c) as ausências de obrigação de pagar o débito e de ato praticado com grave infração à norma legal excluem o pagamento de multa no valor total de R$ 13.000,00 (peça 62, p. 7) .
Análise
8.	O ex-gestor foi condenado à devolução do valor de R$ 49.000,00, além do pagamento das multas previstas no art. 57 da Lei 8.443/1992, aplicável quando o responsável é julgado em débito, e no art. 58, inciso II, por ato praticado com grave infração à norma legal ou regulamentar de natureza contábil, financeira, orçamentária, operacional e patrimonial. 
8.1.	Conforme demonstrado na análise precedente, o recorrente não comprovou a regularidade das despesas no valor de R$ 49.000,00 em razão da ausência de legitimidade de representação da banda 'Forró dos Plays', o que justifica a aplicação da multa prevista no art. 57, caput, da Lei 8.666/1993.
8.2.	A aplicação da multa prevista no art. 58, inciso II, da Lei 8.443/1992, ao ex-Prefeito de São Gonçalo do Piauí/PI revela-se igualmente adequada, já que foi apurado nos autos que o contrato não foi firmado diretamente com a banda 'Forró dos Plays', mas foi ajustado mediante empresário não exclusivo, em desacordo com o inciso III do art. 25 da Lei 8.666/1993.
8.3.	Portanto, as alegações devem ser rejeitadas.
CONCLUSÃO
9.	Da análise do recurso apresentado, conclui-se que:
	a) o recorrente não comprovou a regularidade das despesas no valor de R$ 49.000,00, dado que, além de não haver comprovação de que o signatário dos documentos de exclusividade apresentados era o representante da banda, não ficou demonstrado o efetivo pagamento aos artistas, em virtude da ausência de comprovantes assinados pelos próprios artistas ou por seus representantes exclusivos;
	b) o recorrente não comprovou a regularidade das despesas no valor de R$ 49.000,00, em razão da ausência de legitimidade de representação da banda 'Forró dos Plays', o que justifica a aplicação da multa prevista no art. 57, caput, da Lei 8.666/1993; a aplicação da multa prevista no art. 58, inciso II, da Lei 8.443/1992, ao ex-Prefeito de São Gonçalo do Piauí/PI revela-se igualmente adequada já que apurou-se nos autos que o contrato não foi firmado diretamente com a banda 'Forró dos Plays', mas foi ajustado mediante empresário não exclusivo, em desacordo com o inciso III do art. 25 da Lei 8.666/1993.
PROPOSTA DE ENCAMINHAMENTO
10.	Ante o exposto, submete-se à consideração superior a presente análise do recurso de reconsideração interposto por Pedro Ferreira da Silva contra o Acórdão 12148/2018-TCU-Segunda Câmara, propondo-se, com fundamento nos artigos 32, inciso I, e 33, da Lei 8.443/1992, c/c o artigo 285 do RI/TCU:
	a) conhecer do recurso e, no mérito, negar-lhe provimento; e
	b) dar ciência da deliberação que vier a ser adotada à Procuradoria da República no Estado do Piauí, ao recorrente e aos demais interessados".
	
É o Relatório.

8.1. João Ulisses de Britto Azêdo (3446/OAB-PI) e outros, representando Evidency Eventos Ltda., com substalecimento para João Paulo Ribeiro Paes Landim (13.330/OAB-PI).
8.2. Valber de Assunção Melo (1934/OAB-PI) e outros, representando Pedro Ferreira da Silva.

Procurador Rodrigo Medeiros de Lima.

TOMADA DE CONTAS ESPECIAL. MINISTÉRIO DO TURISMO. CONVÊNIO. INEXIGIBILIDADE DE LICITAÇÃO. AUSÊNCIA DE EFETIVA EXCLUSIVIDADE NA REPRESENTAÇÃO DE ARTISTAS. AFRONTA AO ART. 25, INCISO III, DA LEI 8.666/1993. CONTAS IRREGULARES. DÉBITO. MULTA. RECURSO DE RECONSIDERAÇÃO. CONHECIMENTO. ELEMENTOS SUFICIENTES PARA DESCARACTERIZAR AS IRREGULARIDADES. PROVIMENTO. ELISÃO DO DÉBITO. AFASTAMENTO DA MULTA. CONTAS REGULARES COM RESSALVAS. COMUNICAÇÕES.

TOMADA DE CONTAS ESPECIAL (TCE)

Secretaria de Recursos (SERUR).

Examina-se nesta oportunidade recurso de reconsideração interposto por Pedro Ferreira da Silva, ex-prefeito de São Gonçalo do Piauí/PI, contra o Acórdão 12148/2018-TCU-Segunda Câmara, de relatoria do Ministro-Substituto Marcos Bemquerer Costa, mediante o qual esta Corte julgou irregulares suas contas, condenou-o ao pagamento do débito apurado, bem como de multas individuais fundamentadas nos arts. 57 e 58, inciso I, da Lei nº 8.443/1992.
O ex-prefeito foi apenado em razão da não comprovação da regular aplicação de parte dos recursos repassados à prefeitura por intermédio do Convênio 0324/2010, cujo objeto era incentivar o turismo, por meio de apoio ao "I Festival Cultural de São Gonçalo", nos termos do plano de trabalho aprovado (peça 1, p. 11-27) .
Instruindo o feito, a Secretaria de Recursos (Serur) , em análise sobre a matéria (peças 73 e 74) , que contou com a anuência do Ministério Público especializado (peça 75) , propôs a rejeição das razões recursais e a manutenção da deliberação original.
Preliminarmente, ratifico meu despacho pelo conhecimento da presente peça recursal como recurso de reconsideração porquanto atendidos os requisitos de admissibilidade previstos nos arts. 32, inciso I, e 33 da Lei nº 8.443/1992 (peça 66) .
Quanto ao mérito, com as devidas vênias à unidade técnica e ao MPjTCU, discordo de seus posicionamentos uniforme, conforme considerações a seguir.
O recorrente, em síntese, sustenta que: 
	(i) o objeto do Convênio 0324/2010 foi regularmente executado e teve seu proveito social, não cabendo imputação de débito ao responsável;
	(ii) os contratos de exclusividade do representante dos artistas, apresentados nos autos, atenderam os requisitos do art. 25, inciso III, da Lei 8.666/1993; e
	(iii) não cabimento da aplicação das multas previstas nos arts. 57 e 58, inciso II da Lei 8.443.
Primeiramente, destaco que, por meio do Acórdão 1435/2017-TCU-Plenário, em resposta à consulta formulada pelo Ministro do Turismo, e mencionado pela unidade técnica especializada, este Tribunal se pronunciou nos seguintes termos:
9.2. responder ao consulente que:
9.2.1. a apresentação apenas de autorização/atesto/carta de exclusividade que confere exclusividade ao empresário do artista somente para o (s) dia (s) correspondente (s) à apresentação deste, sendo ainda restrita à localidade do evento, não atende aos pressupostos do art. 25, inciso III, da Lei 8.666/1993, representando impropriedade na execução do convênio;
9.2.2. do mesmo modo, contrariam o sobredito dispositivo legal as situações de contrato de exclusividade - entre o artista/banda e o empresário - apresentado sem registro em cartório, bem como de não apresentação, pelo convenente, do próprio contrato de exclusividade;
9.2.3. tais situações, no entanto, podem não ensejar, por si sós, o julgamento pela irregularidade das contas tampouco a condenação em débito do (s) responsável (is) , a partir das circunstâncias inerentes a cada caso concreto, uma vez que a existência de dano aos cofres públicos, a ser comprovada mediante instauração da devida tomada de contas especial, tende a se evidenciar em cada caso, entre outras questões, quando:
9.2.3.1. houver indícios de inexecução do evento objeto do convênio; ou
9.2.3.2. não for possível comprovar o nexo de causalidade, ou seja, que os pagamentos tenham sido recebidos pelo artista ou por seu representante devidamente habilitado, seja detentor de contrato de exclusividade, portador de instrumento de procuração ou carta de exclusividade, devidamente registrados em cartório.
No que se refere à completa execução do convênio, tal fato já havia sido considerado no voto condutor do acórdão ora recorrido, in verbis: 
20. Importa destacar, desde lodo, que não há controvérsias acerca da realização do evento denominado "I Festival Cultural de São Gonçalo", objeto do Convênio tratado neste feito, como indicado no item 7 anterior, com base na atestação do Ministério do Turismo, mediante a Nota Técnica 580/2013 (peça 1, p. 88-93) .
21.	 Com base em tal entendimento do órgão repassador, resta trazer à colação considerações individuais acerca das ocorrências que geraram o chamamento dos responsáveis arrolados neste feito, consoante detalhado nos itens 11 e 12 retro. (Grifo nosso) 
Cabe destacar que o responsável foi condenado em débito por não ter demonstrado o nexo de causalidade de uma parte dos valores repassados (R$ 49.000,00) e o objeto do convênio. De acordo com o voto condutor do acórdão ora recorrido, o responsável não comprovou que esse montante foi efetivamente repassado para a Banda Forró dos Plays, visto que haviam sido acostados aos autos como comprovantes dessa contratação os seguintes documentos:
	a) declaração de que a empresa Evidency Eventos (posteriormente denominada JSL Produções e Eventos EIRELI-ME) detém exclusividade da banda Forró dos Plays no evento objeto do convênio, assinada por Marcelo Carneiro Araripe, representante dessa empresa, com firma reconhecida em cartório (peça 9, p. 130) ; 
	b) contrato de cessão de direitos e obrigações, assinado por Paulo de Tasso Aragão Marques, representando a banda Forró dos Plays, com firma reconhecida em cartório, conferindo o direito de representação exclusiva da referida banda à empresa Evidency Eventos, representada por Marcelo Carneiro Araripe, quanto ao evento objeto do convênio (peça 9, p. 131) ; 
	c) carta de exclusividade, assinada por Paulo de Tasso Aragão Marques, com firma reconhecida em cartório, conferindo direito de representação da banda à empresa Evidency Eventos, representada por Marcelo Carneiro Araripe, quanto ao evento em questão (peça 9, p. 132) .
Em adição, como subsídio para o decisum ora recorrido, foi realizada pesquisa na internet e ao sistema CPF da Receita Federal pelo MP/TCU que identificou que o Sr. Paulo de Tasso Aragão Marques não era empresário do ramo artístico.
Apesar desses aspectos, entendo que neste caso concreto o débito deve ser elidido pelos motivos a seguir expostos.
Como afirmado anteriormente, o objeto do convênio foi executado integralmente. Inclusive, ficou demonstrado que houve a apresentação da Banda Forró dos Plays, conforme notícia de jornal da época (peça 9, p. 191) , cujo trecho transcrevo:
"O I Festival de Cultura do município ocorrido nos dias 11 e 12 de maio na praça de eventos e nos espaços culturais da cidade, segundo a Polícia Militar, concentrou cerca de 15 mil pessoas de várias localidades circunvizinhas, tendo como atrações principais as bandas Xenhenhem e Forró do Plays, além de apresentações teatrais, de dança e música locais."
No que se refere ao nexo de causalidade, o responsável apresentou os documentos comprobatórios referentes à contratação da Banda Forró dos Plays com firmas reconhecidas em cartório, quando o correto seria a apresentação de documentos registrados em cartório, de maneira que ele descumpriu o subitem 9.2.3.2 do Acórdão 1435/2017-TCU-Plenário.
No entanto, de acordo com o princípio da verdade real, que rege os processos desta Corte de Contas, entendo que, além das fotos do evento em que consta a apresentação das duas bandas contratadas (peça 9, p. 163-171 e p. 192-196) , os demais documentos acostados aos autos pelo ora recorrente indicam que os recursos ou foram repassados para a Banda Forró dos Plays ou não houve má-fé do responsável nessa transferência. Entre os documentos referentes à contratação dessa banda, menciono: processo de inexigibilidade de licitação para a sua contratação (peça 9, p. 56-57) ; contrato assinado (peça 9, p. 59-63) ; recibo de pagamento (peça 9, p. 76) ; nota fiscal assinada pelo representante da empresa Evidency Eventos (peça 9, p. 77) ; ordens de pagamento do Banco do Brasil na conta específica do convênio no valor de R$ 47.530,00 tendo como beneficiária a empresa Evidency Eventos Ltda. (peça 14, p. 14) e no valor de R$ 1.470,00, referente a retenção de ISS (peça 14, p. 18) .
Além disso, constam da prestação de contas diversos documentos referentes à regular situação fiscal da empresa Evidency (peça 9, p. 121 a 128) , demonstrando que o ex-gestor foi prudente ao contratar a empresa representante da banda. Cabe destacar que nessa documentação há também uma procuração registrada em cartório em que essa pessoa jurídica concede amplos poderes ao Sr. Marcelo Carneiro Araripe (peça 9, p. 128) .
No que diz respeito à alegação de que os contratos de exclusividade do representante dos artistas, apresentados nos autos, atenderam os requisitos do art. 25, inciso III, da Lei 8.666/1993, relembro que recentemente esta Corte debateu esse tema no âmbito do TC-Processo 024.774/2014-6, o qual gerou o Acórdão 936/2019-TCU-Plenário, de relatoria do Ministro José Múcio Monteiro, cujos trechos do voto condutor abaixo transcrevo:
 (...) 
15. Em relação à indevida inexigibilidade de licitação em decorrência da inadequação dos contratos de exclusividade dos artistas, a jurisprudência do Tribunal revela-se vacilante, com deliberações no sentido de considerar que a impropriedade pode ser tida como falha de natureza formal, sem força para conduzir necessariamente à irregularidade das contas (Acórdão 1435/2017-TCU-Plenário, Relator Ministro Vital do Rêgo, e Acórdão 5070/2016-TCU-Primeira Câmara, Relator Ministro-Substituto Weder de Oliveira, dentre outros) e outras em sentido oposto (Acórdão 374/2017-TCU-Primeira Câmara, Relator Ministro Bruno Dantas, e Acórdão 6076/2016-TCU-Primeira Câmara, Relator Ministro Substituto Marcos Bemquerer Costa) .
 (...) 
17. Veja-se que, embora paradigmático porque prolatado em sede de consulta, o referido aresto (Acórdão 1435/2017-TCU-Plenário) não possui, em minha compreensão, alcance irrestrito, de forma a abarcar todas as situações da espécie discutidas nesta Corte. Isso porque a consulta efetuada, bem assim as discussões travadas pelos diversos Ministros que se manifestaram, cingiram-se, sempre, à: (i) efetiva comprovação de realização do evento; e (ii) eventuais diferenças entre o pagamento feito ao suposto representante exclusivo e o valor factualmente repassado aos artistas. Ou seja, considerando que o foco principal das discussões e da resposta à consulta foi a eventual existência de débito e a necessidade de instauração de tomada de contas especial, somente em relação a tal hipótese ela foi conclusiva. Isso fica claro, aliás, pela leitura do item 9.2.3 da resposta dada ao consulente, que transcrevi, sobretudo ante a utilização da expressão "podem não ensejar", em vez de "não ensejam".
Observo que o posicionamento vigente deste Tribunal para o deslinde da questão a respeito do julgamento das contas no caso sob análise está expresso na declaração de voto do Ministro Vital do Rego favorável ao voto vencedor do ministro José Múcio, no âmbito das discussões do processo acima mencionado (TC-Processo 024.774/2014-6) , conforme abaixo transcrito:
Quando constatada a irregular contratação de empresas por inexigibilidade de licitação, em situações em que esteja caracterizada a viabilidade de competição, compartilho do pensamento do nobre revisor que se constitui irregularidade grave e não mera impropriedade e devem resultar no julgamento pela irregularidade das contas do gestor. Nos processos relativos aos convênios do Mtur, geralmente a situação é flagrante quando está demonstrada, por exemplo, a realização de prévia cotação de preços pelo convenente com posterior contratação direta de um dos consultados, como é a hipótese do processo em tela.
Por outro lado, não estando assim caracterizada, considera-se impropriedade, nos termos do Acórdão 1435/2017-TCU-Plenário, a contratação direta, com base no inciso III do art. 25 da Lei 8.666/1993, de empresa intermediária, quando não houver dúvida de que as cartas de exclusividade que portam tenham sido assinadas pelo próprio artista ou por seu empresário exclusivo regularmente constituído. Ressalto que esta conclusão decorre das situações em que as cartas de exclusividade são obtidas previamente às negociações e contratação (contratos de representação exclusiva apenas para eventos certos, contratos ad hoc) .
A propósito, para esse desiderato, este Tribunal, por intermédio do Acórdão 2649/2017-TCU-Plenário, expediu orientação à Segecex/TCU e ao Ministério do Turismo para que, nos casos em que forem apresentados contrato de exclusividade, carta de exclusividade ou instrumento de procuração não registrados em cartório, realizarem levantamento de informações, a exemplo de pesquisas junto a bases de dados públicas ou privadas, de acesso público, ou mesmo obtidas junto aos signatários do convênio, entre outros meios possíveis, com vistas a comprovar a validade da representação legal do artista contratado, antes de concluir pela ausência de comprovação na aplicação dos recursos.
No caso em exame, os contratos de cessão de direitos e obrigações e as cartas de exclusividade da Banda Forró dos Plays constam da peça 9, p. 129/134. Inclusive, o contrato de cessão de direito e obrigações dessa banda para a Evidency Eventos, que havia sido objeto de questionamento na fase anterior deste processo, está timbrado com o nome da banda Forró dos Plays e com o endereço da banda no rodapé, o qual foi conferido por minha assessoria no sistema CPF/CNPJ da Receita Federal. Em adição, tem-se que os contratos das bandas com a prefeitura foram assinados bem antes (17/março/2010)  da realização do evento (11/maio/2010) .
Destarte, entendo que a ausência de registro em cartório das cartas de autorização concedidas pelos artistas às empresas produtoras, neste caso, não teriam o condão de macular o mérito das contas.
Pelas razões expostas, com as devidas vênias à unidade técnica e ao MPjTCU, proponho o provimento do recurso de reconsideração do Sr. Pedro Ferreira da Silva de maneira a julgar regulares com ressalvas suas contas, elidindo o débito e a multa a ele aplicados por intermédio do Acórdão 12148/2018-TCU-Segunda Câmara.
	Ante o exposto, VOTO no sentido que o Tribunal adote a deliberação que ora submeto a este Colegiado.
TCU, Sala das Sessões Ministro Luciano Brandão Alves de Souza, em 26 de maio de 2020.
Ministro JOÃO AUGUSTO RIBEIRO NARDES
Relator